最高法院刑事判決　　　　　　　　　　　　　　　九十一年度台上字第六二四三號
　　上　 訴　 人　台灣高等法院高雄分院檢察署檢察官
　　上訴人即被告　甲○○
　　選 任辯護 人　田平安律師
右上訴人等因被告貪污案件，不服台灣高等法院高雄分院中華民國九十一年七月三十
日第二審更審判決（九十一年度重上更(五)字第四九號，起訴案號：台灣高雄地方法院
檢察署八十二年度偵字第一０六八九、一０七五０、一二九七七號），提起上訴，本
院判決如左：
    主  文
原判決撤銷，發回台灣高等法院高雄分院。
    理  由
本件原判決認定上訴人即被告甲○○原係高雄市稅捐稽徵處苓雅分處工商稅股第八服
務區稅務員，職掌受理公司行號之設立、變更、註銷、營業稅之申報（含辦理退稅之
核對、複核）、欠稅催繳，及統一發票購買證之核發等工作，為依據法令從事公務之
人員。於民國七十九年十一月一日至八十一年七月十日止擔任該稅務員期間，竟意圖
為自己不法之所有，基於概括之犯意，連續虛設行號，侵占他人委託報繳之稅款及利
用職務上之機會，詐領退稅款。其經過如下：(甲)、甲○○於八十年九月二十六日未經
蔡淑慧（業經檢察官不起訴處分在案）之同意，以蔡女名義，虛設「大遠企業行」（
設址高雄市○○區○○路一００號，於八十一年三月十五日註銷），且擅自在其職掌
之電腦檔案稅籍異動名冊之公文書中登錄設立，足以生損害於稅捐機關對設立公司行
號之管理。並以大遠企業行名義向該分處價購統一發票及偽刻（大遠企業行）統一發
票專用章後，與知情之記帳業者王秋瑩（業經原審判刑確定）基於侵占稅款之概括犯
意聯絡，教導王女利用其受託記帳並代為報繳營業稅款之機會，由王女先向委託記帳
之宜定企業有限公司、大昌土木包工業，鈿旺企業社、巧國裝潢工程行、景升玻璃行
、勇家企業有限公司等公司行號、收取當期應繳稅款後，再以大遠企業行名義開立不
實之統一發票，虛偽混充上開公司行號之進貨憑證以抵扣銷貨額，而得以短報營業稅
。該期間開立不實統一發票金額扣除開予王女經營之韡僑貿易有限公司之新台幣（下
同）二十三萬元外，達三百九十四萬三千元，以發票面額百分之五計算稅額，連續從
中侵占差額稅款共十九萬七千一百五十元。(乙)、甲○○又與樊明臺（已判處罪刑確定
）共同謀議，以不實之王文宏（檢察官查無其人，另案簽結）名義，及同一手法，於
八十一年二月二十一日虛設「大新企業行」（設址高雄市○○區○○路一六八巷一弄
四一號五樓，於同年五月二十日停業），足以生損害於稅捐機關對設立公司行號之管
理。並與知情之王秋瑩復以同一手法，即以大新企業行名義開立不實之統一發票，虛
偽混充委託記帳及報繳稅款之鈿旺企業社、宜定企業有限公司、程俊工程有限公司、
統大企業行，（亦為虛設行號，如後所述）、天運建設股份有限公司等公司行號之進
貨憑證，用以抵扣銷貨額而得以短報營業稅。該期間開立不實統一發票金額扣除開予
統大企業行之四百七十萬元外，共達二百二十二萬五千元，以發票面額百分之五計算
稅額，連續從中侵占差額稅款共十一萬一千二百五十元，甲○○與樊明臺兩人將該款
吃喝花用罄盡。(丙)、今宏機械有限公司（下稱今宏公司）之負責人葉長沛（經檢察官
不起訴處分在案）積欠甲○○借款未還，甲○○為擔保其借款，向葉某取得今宏公司
之統一發票及其專用印章之保管，並於八十一年四月二十二日以不知情之其妻翁靜英
（經檢察官不起訴處分在案）名義，設立英榮企業有限公司（下稱英榮公司，設址高
雄市○○區○○街七十六巷十八號）後，即於同月三十日指使知情之王秋瑩以今宏公
司名義開立三張，金額分別為四百萬元、四百萬元、一百萬元之不實交易憑證予英榮
公司，甲○○再持以向高雄市稅捐處苓雅分處申報退稅，利用職務上之機會詐領得高
雄市銀行八十一年六月八日期之退稅公庫支票四十五萬元花用。(丁)、甲○○與樊明臺
於八十一年二月一日共同謀議，以知情之王秋瑩名義虛設「統大企業行」（設址高雄
市○○區○○街七十六巷十八號，於同年六月十三日註銷），足以生損害於稅捐機關
對設立公司行號之管理。且分別於八十一年一月三十日及同年三月間，教導知情之王
秋瑩以今宏公司及前述虛設之大新企業行名義，開立金額為五百九十萬元（一張）及
四百七十萬元（共二張）之不實交易憑證予統大企業行。甲○○並自行承辦、複核各
退稅二十九萬五千元及二十三萬五千元，合計五十三萬元。王秋瑩於領得退稅公庫支
票（日期分別為4.及6.１）後，均存入其在高雄區中小企業銀行苓雅分行活期
存款帳戶內，再提領現金轉存入翁靜英在同分行活期儲蓄存款帳戶，由甲○○與樊明
臺將該款共同花用殆盡等情。因而撤銷第一審關於甲○○部分之判決，改判論處甲○
○共同連續依據法令從事公務之人員，利用職務上之機會詐取財物罪刑。固非無見。
惟查，(一)、原判決主文及理由欄論述原判決附表（下稱「附表」）四五所示偽造之印
章及印文均沒收，但核閱附表四五所載，僅記載「應沒收之印文」而已，並未明確記
載有何應予沒收之印章，前後不一，自屬理由矛盾之違誤。(二)、原判決事實欄（第五
頁第八行）認定被告甲○○「盜刻」統大企業行統一發票專用章，倘屬無訛，則此印
章及其印文均屬偽造，依刑法第二百十九條規定均應沒收之。但原判決對此印章及偽
造之印文（附表二編號6.7.及附表三編號1.所示開立統大企業行之發票部分），未諭
知沒收，自有判決不適用法則之違誤。(三)、關於被告虛設大遠企業行及大新企業行部
分，原判決（第十一頁第十三至十五行）理由論述：「僅由其本人逕在其所職掌之電
腦檔案稅籍異動名冊中登錄，是其有公務員明知為不實事項，而登載於職務上所掌公
文書，並以該不實文書持以行使之犯行。」云云，認定被告有「行使」登載不實公文
書之犯行。但其事實欄祇認定被告有在電腦檔案稅籍異動名冊上虛登設立大遠企業行
及大新企業行而已，並未認定有何「行使」上述文書之事實；且其理由欄（第二段）
亦僅謂被告犯刑法第二百十三條之公務員登載不實公文書罪，前後認定不一，自屬理
由矛盾。(四)、至於前述甲部分之事實，原判決認定共犯王秋瑩係記帳業者，則王女侵
占受託代繳之稅款，係犯業務上侵占罪，被告與之共同犯罪，依刑法第三十一條第一
項規定，同犯業務侵占罪。乃原判決（第十五頁第一行）謂被告犯刑法第三百三十
五條第一項之普通侵占罪；嗣又謂被告犯業務侵占罪（同上頁第三、十行）云云，同
屬理由矛盾，並有適用法則不當之疏誤。(五)、被告行為後，舊商業會計法第六十六條
第一款已於八十四年五月十九日公布修正移列為同法第七十一條第一款，其法定刑亦
有變更，而有新舊法比較適用之問題。乃原判決未依刑法第二條第一項規定，明何
者最有利於被告，即依舊法論處，自屬理由不備之違誤。(六)、依原判決（及附表二編
號6.7.）認定之事實，被告開立不實統一發票二紙共四百七十萬元予統大企業行部分
，扣除不計侵占差額稅款。惟其此部分有無逃漏稅捐之問題，案經發回，允宜深究明
白。上訴人等上訴意旨，均指摘原判決不當，非無理由，應認仍有發回更審之原因。
至於原判決認為無罪（不另無罪諭知）部分，因與前述發回部分有審判不可分之關係
，爰一併發回更審。附此明。
據上論結，應依刑事訴訟法第三百九十七條、第四百零一條，判決如主文。
中      華      民      國    九十一    年     十一     月      七      日
                              最高法院刑事第六庭
                                  審判長法官  吳  雄  銘
                                        法官  池  啟  明
                                        法官  石  木  欽
                                        法官  郭  毓  洲
                                        法官  吳  三  龍
      右正本證明與原本無異
                                              書  記  官
中      華      民      國    九十一    年     十一     月     十二     日
